臺灣屏東地方法院刑事判決　　　　　　　　　　　　　九十一年度訴字第一八一號
　　公　訴　人　臺灣屏東地方法院檢察署檢察官
　　被　　　告　丁○○
　　選任辯護人　葉武侯
　　　　　　　　蔡錫欽
右列被告因公職人員選舉罷免法案件，經檢察官提起公訴（九十一年度選偵字第五五
號），本院判決如左：
      主  文
丁○○無罪。
      理  由
一、公訴意旨略以：被告丁○○係中華民國第五屆立法委員選舉候選人林國龍之助選
    人員，為圖使其支持之候選人當選，於民國九十年十一月二十九日十五時許，在
    其位於屏東縣恆春鎮○○里○○路七二號之住處，將新台幣（下同）六萬七千四
    百元（計一仟元紙鈔六十三張、五百元紙鈔七張、一百元紙鈔九張）及恆春地區
    之選舉人名冊置於身上口袋中，並與不知情而駕駛車牌號碼ＦＪ─１９７５號自
    小客車（車內放置林國龍之宣傳單）前來其住處之尤啟雄（另為不起訴處分）會
    合後，預備前往名單所列有選舉權人之居住處所，俟機發放賄款，而約定為一定
    之行使，適於同日十五時三十分許，在上址為警查獲，並扣得賄款六萬七千四百
    元、選舉人名冊三份（含大光里、山腳里投票權人名冊、國民黨十六次全國代表
    大會代表選舉第一投票區第一投票所名冊、及載有姓名電話之小紙張十張）、並
    於尤啟雄車內查獲侯選人林國龍之宣傳單二疊及尤氏宗親會名冊等物。因認被告
    觸犯公職人員選舉罷免法第九十條之一第一項、第二項之預備賄選罪云云。
二、按犯罪事實應依證據認定之，無證據不得推定其犯罪事實，被告之自白，不得作
    為有罪判決之唯一證據，仍應調查其他必要之證據，以察其是否與事實相符，刑
    事訴訟法第一百五十四條、第一白五十六條第二項定有明文。所謂犯罪事實之證
    據，係指足以為犯罪行為之積極證據而言，該項證據且須適合被告犯罪事實之認
    定，始得採為斷罪資料（最高法院二十九年上字第三一０五號、五十三年台上字
    第二七五０號判例參照）。公訴人認被告涉犯上述罪嫌無非以：（一）一般候選
    人及其助選人員之拜票，多係沿街拜訪，並不會列冊而向特定之人拜訪拉票，而
    被告辯稱拜票後在名單上打勾做記號，與常情不符。（二）被告固稱名單上打勾
    者，係伊拜票後所做之記號，惟訊問名單上作有打勾記號之證人詹後柱、郭榮和
    、李添進等人均陳稱不認識丁○○，不知道為何丁○○會有他們的電話，丁○○
    沒有來拜票等語，此與被告所辯拜票後打勾之情節不符。（三）又被告將載有姓
    名電話之名單與現金同放在褲子內，應係有所圖謀。（四）從被告身上所查獲之
    名單上打勾者共計三十位，以每票二千元計，共須款六萬元，與被告身上所置放
    之現金六萬多元接近，若加上「中國國民黨主席暨十六次全國代表大會代表選舉
    選舉人名冊」所列作有打勾記號者二十九位，共計五十九位，以每票一千元計，
    共需款五萬九千元，亦與查獲到之六萬多元現金相近，參以證人辰○○曾證稱：
    丁○○要伊幫他助選，支持林國龍，他願以「一千元」補貼伊生意上之損失等語
    ，顯有可能係以每票一千元計算。（五）被告丁○○辯稱身上之現金為零用錢及
    預備繳交之互助會會款云云，然衡情一般人甚少平時即將為數非微之現金帶在身
    上等等，為其論據。
三、訊據被告丁○○自警詢、檢察官偵查及法院審理時始終堅決否認有預備為立委候
    選人林國龍買票賄選之情事，辯稱：「選舉人名冊是我拜票用的，我持選舉人名
    冊是就有無拜票過的人做登記，並非買票用，至於口袋內之小紙張記載姓名電話
    係向友人問來的，這些小紙張記載之選民，有些伊認識，有些伊不認識，只是希
    望去向這些友人的朋友拉票而已，至於國民黨十六全黨代表大會之第一投票區名
    冊是幾年前國民黨黨代表選舉時所留下，且是友人寅○○所交付請求伊幫忙於黨
    代表選舉時拉票而已，警方在伊抽屜中翻出就說與本次選舉有關，其實根本無關
    ，而尤氏宗親會之名冊係在尤啟雄車內查獲，亦與伊無關，伊做買賣羊隻生意，
    羊隻傍晚趕回羊欄中伊會去看貨並決定要買多少羊隻，故身上放錢係生意用，且
    伊有跟會，也須交會錢，身上才放五、六萬元，並沒有要買票的意思，打勾的名
    冊檢察官認為是要買票的對象，其實係誤會，因打勾的其中有一個叫李丙○○，
    她戶籍在高雄，根本沒有投票權，所以打勾的不見得是要買票。另外，辰○○之
    部份係希望幫忙助選，因助選期間無法做生意，所以補貼工錢，等於係雇用他做
    選舉雜務而給酬勞，而非以壹仟元買票」等語。而當時與被告同遭查獲之尤啟雄
    亦於警、偵訊中供述：「係與丁○○以拜託選民之方式，絕無不法助選行為」等
    語。
四、經查：
（一）經本院傳訊屏東縣警察局恆春分局承辦警員甲○○到庭證稱：「搜索票是我申
      請，有一組跟監的人已到現場，選舉人名冊與大光里名冊是在一樓客廳的辦公
      桌的抽屜，打開就可以看到沒有覆蓋，分開放或疊在一起我忘記了。當時尤啟
      雄在丁○○屋子裡面，尤啟雄的車在門口，後車廂有很多林國龍的宣傳品，除
      此外，沒有其他東西，當時他們二人在客廳談話。我進去的時候被告就已經在
      客廳，至於錢的部分在被告的口袋內搜出，另外跟監的一組是巳○○巡官帶領
      ，他們人都在現場監控。抽屜裡的是國民黨十六全的名冊，大光里的名冊我不
      記得放在何處，詳細從何處搜出那些名冊記不很清楚，只記得抽屜裡面有名冊
      ，他口袋裡面也有幾張紙。還有尤啟雄車上也有」等語（本院九十一年十月二
      十三日筆錄）。另一承辦警員巳○○則證稱：「我負責第一波的跟監行動，等
      到下午才看到被告出現，當時被告是從外面回來，有一位叫尤啟雄開車來被告
      的家門口張望，然後尤啟雄進入被告屋內，印象中被告口袋中有六、七萬元，
      另外還有一些紙條，紙條上記有一些電話，至於國民黨的名冊是在桌子抽屜找
      到，另外其他東西在何處找到的沒印象了」等語（本院九十一年十一月十八日
      筆錄）。由該陳述觀之，警方發動職權申請搜索，然就其事前有無任何被告可
      疑有行賄之犯行等均無法陳明；而警方依據系爭選舉人名冊之記載，雖通知恆
      春鎮大光里、山腳里之里民即證人莊樹蘭、辰○○、郭榮和、李進添、許明雖
      、陳清木、許德士、陳恆茂、郭錫洲、陳永森、江登號、林進保、韓明成、乙
      ○○、詹俊柱、辛○○、壬○○、劉秀鳳、林清鎮、己○○、庚○○、午○○
      、子○○、林恆主、丑○○、許金順、廖清能、江聖棋、柯秀夫、卯○○、戊
      ○○、丁吳敏、陳居村、張子敬、朱誌成、癸○○等到案作證，然證人或證稱
      「不認識被告，未接獲其拜票」等語，或稱「認識被告，被告有來拜票」，或
      稱「認識被告但被告甚至沒有來拜託其投給林國龍」等等，證詞不一；但均堅
      稱：「沒有接到被告要來買票之任何訊息或收到任何買票錢」。再經本院傳訊
      證人癸○○、卯○○、壬○○、子○○、己○○、乙○○、庚○○、午○○、
      丑○○等，不論是扣案清冊名單上打勾或非打勾之人，或供稱：「被告只從前
      面經過，但沒向我或我家人拜票」，或稱「他只是從我家前面跟著隊伍說拜託
      而經過而已，沒有進入我家或約定要去拜票」，或稱「他有去過我家一次，向
      我拜票，請我幫忙。他何時向我拜票，我忘記了」。依上開證人之供述，被告
      縱有在選舉人名冊上註記打勾或拜票，但並無與受拜票之里民有其他任何接觸
      ，或向里民表示可以以行賄方式請其支持特定候選人，是上開查扣之選舉人名
      冊，尚不足為被告等有賄選意思之證明，亦即，尚難推論被告已有向系爭扣案
      名冊或名單上之任何選民為預備買票之犯行。
（二）另證人寅○○亦於本院審訊時供稱：「國民黨黨代表名冊是伊所有，從恆春民
      眾服務站影印出來，是黨部在黨代表選舉期間所提供，與立委選舉無關，伊有
      拿給被告向被告拜託，請他幫忙拉票，上面伊有打勾做記號，是統計誰有誠意
      支持」等語，經核與被告所供相符，本院認該查扣之國民黨十六次全國代表大
      會選舉第一投票區第一投票所名冊實乏證據足認與此次選舉有何關連。另證人
      辰○○雖於警局時陳稱：「被告有要伊幫忙支持林國龍，並說要補貼一千元做
      其生意上之損失」，然該證人已於本院訊問時否認上情，並供稱：「沒有收到
      任何賄款，選舉期間拜託的人很多，他有來拜票，要我支持林國龍，但被告沒
      有給我壹仟元」等語，前後供述不一，然其於警局之供述所謂「補貼一千元」
      究係因請其幫忙助選導致證人無法做生意故補貼其損失，如同工作之薪資？或
      係行賄之代價？其警詢時供述即有不明，亦難以該供述為被告不利之認定。至
      於被告口袋中扣得之小紙張計十張，其上僅記載電話、姓名，或橫寫或直寫，
      或僅寫姓氏、或寫代號、或僅記載紡紗里，由其記載方式猶難推知係何用意之
      證明，公訴人以該紙張係與現金同時放於口袋而推論係以該現金向小紙張上所
      列名單之人買票云云，其推論顯缺關連性。至於公訴人又以扣案名冊上打勾者
      有幾近三十位，此與被告所扣得之六萬餘元，與買票行情每票二千元相吻合云
      云，更屬推測之詞，尚乏證據證明。是本院認被告所辯：扣案之大光里等選舉
      人名冊係作拜票活動用及統計可得票數之評估票數而已，並無任何預備買票之
      行為等語，尚非無據。觀之我國所有競爭激烈之選舉活動，幾乎每位候選人為
      求勝選，其助選人員無不於選前就可能支持之選民造冊估計票數，以及作密集
      之拜訪拉票活動，此乃是一般選舉活動之常態，要不能以被告住處查扣選舉人
      名冊甚至加有註記，即臆測係預備買票賄選之用。
（三）末查，扣案新台幣六萬七千四百元，其中一仟元紙鈔六十三張、五百元紙鈔七
      張、一百元紙鈔九張，均係於被告口袋中查獲，此經搜索扣押證明筆錄載述明
      確，並經證人即恆春分局刑事組警員甲○○等於本院調查時結證屬實，該現金
      亦非數目巨大到放於口袋可能係供犯罪所用，是公訴人以被告攜帶現金用意係
      供買票用云云，亦係推測。
五、按預備犯與未遂犯之區別，固係以已未著手於犯罪之實行為標準，若僅著手於要
    件行為以前之準備行為，係屬預備行為。惟是否已著手於要件行為以前之準備行
    為，仍應依證據認定之。而認定犯罪事實所憑之證據，雖不以直接證據為限，間
    接證據亦包括在內，然無論直接証據或間接證據，其為訴訟上之證明，須於通常
    一般之人均不致有所懷疑，而得確信其為真實之程度者，始得據為有罪之認定。
    本案綜合上述，顯無足以證明被告有向任何選舉人準備行求賄賂以期投票予候選
    人之意思與行為，已甚明顯。此外，本院復查無其他積極證據足資證明被告有檢
    察官所指訴之犯行，其犯罪不能證明，應為無罪之諭知。
六、據上論結，應依刑事訴訟法第三百零一條第一項，判決如主文。
本案經檢察官顏珮珊到庭執行職務
中      華      民      國   九十一     年    十一    月    二十五    日
                                臺灣屏東地方法院刑事第四庭
                                    法  官   簡志瑩
右正本證明與原本無異。
如不服本判決應於收受本判決後送達後十日內向本院提出上訴書狀，其未敘述上訴理
由者，並得於提起上訴後十日內向本院補提理由書狀（均須按他造當事人之人數附繕
本 ）「切勿逕送上級法院」
                                    書記官   林鴻仁
中      華      民      國     九十一     年    十一    月    二十五    日
